---
title: "Prédiction des notes d'étudiants avec Machine learning"
author: "Japhet KOYAKOSSO-ESSO"
date: "`r format(Sys.Date(), '%d %B %Y')`"
output:
  html_document:
    toc: true
    toc_depth: '2'
    df_print: paged
  pdf_document:
    toc: true
    toc_depth: 2
subtitle: Analyse exploratoire et visualisation
---

```{r setup, include=FALSE}
knitr::opts_chunk$set(echo = TRUE, warning = FALSE, message = FALSE,
                       fig.align = "center", fig.width = 7, fig.height = 4.5)
library(tidyverse)
library(corrplot)
library(viridis)
```

# Introduction

Ce rapport présente l'analyse exploratoire d'un dataset synthétique de 1000 étudiants,
visant à identifier les facteurs corrélés à la note finale et à comparer les performances
de différents modèles de prédiction entraînés en Python.

```{r chargement}
df <- read.csv("../data/etudiants_notes.csv")
cat("Dimensions :", nrow(df), "lignes x", ncol(df), "colonnes\n")
str(df[, c("note_finale", "taux_presence", "note_partiel_mi", "mention")])
```

```{r apercu}
summary(df$note_finale)
```

# Distribution des notes

```{r distribution}
ggplot(df, aes(x = note_finale)) +
  geom_histogram(aes(fill = mention), bins = 30, color = "white", alpha = 0.85) +
  geom_vline(aes(xintercept = mean(note_finale)), color = "red", linetype = "dashed") +
  scale_fill_manual(values = c("Faible"="#e74c3c","Moyen"="#f39c12",
                                "Bon"="#2ecc71","Excellent"="#3498db")) +
  labs(title = "Distribution des notes finales",
       x = "Note /20", y = "Nombre d'étudiants", fill = "Mention") +
  theme_minimal()
```

La note moyenne est de **`r round(mean(df$note_finale), 2)`/20** avec un écart-type de
**`r round(sd(df$note_finale), 2)`**.

# Répartition par mention

```{r repartition-mention}
df %>%
  count(mention) %>%
  mutate(mention = factor(mention, levels = c("Faible","Moyen","Bon","Excellent"))) %>%
  ggplot(aes(x = mention, y = n, fill = mention)) +
  geom_col(width = 0.6) +
  geom_text(aes(label = n), vjust = -0.5) +
  scale_fill_manual(values = c("Faible"="#e74c3c","Moyen"="#f39c12",
                                "Bon"="#2ecc71","Excellent"="#3498db")) +
  labs(title = "Répartition des étudiants par mention",
       x = "", y = "Nombre d'étudiants") +
  theme_minimal() +
  theme(legend.position = "none")
```

# Analyse des corrélations

```{r correlation}
vars_num <- df %>%
  select(note_finale, note_partiel_mi, taux_presence, nb_absences,
         heures_travail_sem, participation_cours, stress_percu,
         soutien_famille, mention_bac, distance_univ)

mat_corr <- cor(vars_num, use = "complete.obs")
corrplot(mat_corr, method = "color", type = "upper",
         addCoef.col = "black", number.cex = 0.7,
         tl.col = "black", tl.srt = 45)
```

```{r top-correlations}
corr_note <- mat_corr["note_finale", ] %>%
  sort(decreasing = TRUE) %>%
  .[-1]
knitr::kable(data.frame(Variable = names(corr_note), Correlation = round(corr_note, 3)),
             caption = "Corrélations avec la note finale")
```

# Présence et performance académique

```{r presence-note}
ggplot(df, aes(x = taux_presence, y = note_finale, color = mention)) +
  geom_point(alpha = 0.5, size = 1.8) +
  geom_smooth(method = "lm", se = TRUE, color = "black", linewidth = 0.8) +
  scale_color_manual(values = c("Faible"="#e74c3c","Moyen"="#f39c12",
                                 "Bon"="#2ecc71","Excellent"="#3498db")) +
  labs(title = "Taux de présence vs note finale",
       x = "Taux de présence (%)", y = "Note finale /20", color = "Mention") +
  theme_minimal()
```

# Comparaison par filière

```{r filiere}
df %>%
  group_by(filiere) %>%
  summarise(moyenne = mean(note_finale), .groups = "drop") %>%
  arrange(moyenne) %>%
  ggplot(aes(x = reorder(filiere, moyenne), y = moyenne, fill = moyenne)) +
  geom_col() +
  geom_hline(yintercept = mean(df$note_finale), linetype = "dashed", color = "red") +
  scale_fill_viridis(option = "D") +
  coord_flip() +
  labs(title = "Note moyenne par filière",
       x = "", y = "Note moyenne /20") +
  theme_minimal() +
  theme(legend.position = "none")
```

# Variables clés selon la mention

```{r boxplot-mention}
ggplot(df, aes(x = mention, y = note_partiel_mi, fill = mention)) +
  geom_boxplot(alpha = 0.8) +
  scale_fill_manual(values = c("Faible"="#e74c3c","Moyen"="#f39c12",
                                "Bon"="#2ecc71","Excellent"="#3498db")) +
  labs(title = "Note au partiel mi-semestre selon la mention finale",
       x = "Mention", y = "Note partiel /20") +
  theme_minimal() +
  theme(legend.position = "none")
```

# Notes par année d'étude

```{r annee-etude}
df %>%
  mutate(annee_etude = factor(annee_etude, levels = c("L1","L2","L3","M1","M2"))) %>%
  ggplot(aes(x = annee_etude, y = note_finale, fill = annee_etude)) +
  geom_boxplot(alpha = 0.8) +
  geom_hline(yintercept = mean(df$note_finale), linetype = "dashed", color = "red") +
  scale_fill_viridis(discrete = TRUE) +
  labs(title = "Distribution des notes par année d'étude",
       x = "Année", y = "Note /20") +
  theme_minimal() +
  theme(legend.position = "none")
```

# Facteurs de risque : stress et travail salarié

```{r stress-job}
df %>%
  mutate(job_label = ifelse(job_etudiant == 1, "Avec job", "Sans job")) %>%
  ggplot(aes(x = stress_percu, y = note_finale, color = job_label)) +
  geom_point(alpha = 0.4, size = 1.6) +
  geom_smooth(method = "lm", se = FALSE) +
  scale_color_manual(values = c("Avec job"="#e74c3c","Sans job"="#2ecc71")) +
  labs(title = "Stress perçu vs note finale selon job étudiant",
       x = "Stress perçu (0-10)", y = "Note finale /20", color = "") +
  theme_minimal()
```

# Soutien familial et réussite

```{r soutien-famille}
df %>%
  group_by(soutien_famille) %>%
  summarise(moyenne = mean(note_finale), .groups = "drop") %>%
  ggplot(aes(x = soutien_famille, y = moyenne)) +
  geom_line(color = "steelblue", linewidth = 1) +
  geom_point(color = "steelblue", size = 3) +
  labs(title = "Note moyenne selon le niveau de soutien familial",
       x = "Soutien familial perçu (0-5)", y = "Note moyenne /20") +
  theme_minimal()
```

# Conclusion

L'analyse exploratoire confirme plusieurs tendances attendues dans un contexte académique :

- La **note au partiel mi-semestre** est le meilleur prédicteur de la note finale,
  confirmant l'importance d'un suivi régulier dès le début du semestre.
- Le **taux de présence** est positivement corrélé à la performance.
- Le **stress perçu** et un **job étudiant intensif** ont un effet négatif modéré sur les résultats.
- Le **soutien familial** semble jouer un rôle protecteur sur la réussite.
- Les filières ne présentent pas d'écarts extrêmes de moyenne, suggérant que les facteurs
  individuels (comportement, contexte de vie) pèsent davantage que la filière elle-même.

Ces résultats confirment la pertinence des modèles de régression et classification
entraînés en Python (Random Forest, régression linéaire R² ≈ 0.84), disponibles dans
`notebooks/03_modelisation_ml.py` et approfondis dans `notebooks/04_interpretabilite.py`.
